【裁判字號】    88,重上更(六),104
【裁判日期】    901214
【裁判案由】    貪污治罪條例
【裁判全文】
臺灣高等法院刑事判決                      八十八年度重上更(六)字第一四號
    上  訴  人
    即  被  告  甲○○
    選任辯護人  張至剛
右上訴人，因貪污案件，不服台灣新竹地方法院八十年度訴字第七二八號，中華民國
八十一年五月三十日第一審判決（起訴案號：台灣新竹地方法院檢察署八十年度偵字
第二五八四、二八六一、三五四二號）提起上訴，判決後，經最高法院第六次發回更
審，本院判決如左：
    主  文
原判決關於甲○○部分撤銷。
甲○○連續依據法令從事公務之人員，對於主管之事務，直接圖利，處有期徒刑參年
，褫奪公權壹年陸月，減為有期徒刑貳年，褫奪公權壹年。
    事  實
一、甲○○係苗栗縣通霄鎮公所建設課技士，主辦該鎮公所工程發包，驗收等事務，
    為依據法令從事公務之人員。民國七十九年間，該鎮公所有附表所列編號第一至
    第四號之工程發包，明知在發包時，與承包商所簽契約第四條約定工程款之支付
    方法，須全部工程完工，經正式驗收合格後，始得付清工程款，明知各承包商（
    詳如附表）承包之四項工程，並未完工，甚且有如附表所示未施工情事，竟意圖
    承包商人前進土木包工業負責人謝復德及皇發土木包工業負責人許煌獲取不法利
    益，於工程並未依契約要求完工驗收前，基於概括犯意，於附表驗收日期，在其
    職務上所掌公文書，即結算驗收證明書上，由自己或委請不知情之李美鈴（附表
    編號二、三部分）為已完工之不實記載，致謝復德及許煌雖未依契約完工，即於
    如附表所示日期領取各該全額之工程費，致得以一併領取該如附表編號一至四所
    示未施工部分之工程費，金額各如附表所示，均足以生損害於通霄鎮公所及鎮民
    。
二、案經法務部調查局苗栗縣調查站移請台灣新竹地方法院檢察署檢察官偵查起訴。
    理  由
一、訊據上訴人即被告甲○○矢口否認有右揭圖利犯行，辯稱：附表編號一的工程當
    時護欄沒有上油漆的原因是受益戶的要求，因為他們要加上欄杆，認為上油漆沒
    有用，所以才未上油漆，並把未上油漆所省下的費用，移作同一工程增設排水溝
    部分；附表編號二的工程我們去初驗時僅有瀝青路面部分未完工，伊也有告訴承
    包商說儘快全部完成後再通知複驗，才可以請款，後來沒有通知驗收人員去複驗
    ，但款項有領走；附表編號三工程是七十九年六月已經驗收完成，七十九年六月
    到九月有受到颱風侵襲，攔沙壩被淹沒掉了，他們就說攔沙壩沒有做，後來我們
    有去挖，確實有攔沙壩；附表編號四工程是因當地受益戶說路太窄，不要作排水
    溝，就把作排水溝的錢拿去做同一工區○設○○路面，他們完工報驗，伊才去驗
    收的云云。於本院前審辯稱：附表編號一工程中之護欄油漆部分，因變更設置白
    鐵欄杆，不須油漆，監工湯錦生為控制工程儘量不予增減工程費之原則，將護欄
    油漆工程費二千八百四十一元，飭承包商謝復德延長同一工區內之排水溝設施八
    ．六公尺之用，編號三工程之攔砂壩，原設計有二處，其中一處於驗收前已完工
    ，另一處因同一工程中之駁崁部分，原設計長度為四十三公尺，終點適逢道路缺
    口，影響行車安全，當時該地里長張秋良乃要求延長駁崁長度四．五公尺，以避
    開道路缺口，但礙於工程預算無法追加，故將上開一處攔砂壩經費，移作延長駁
    崁之用，此項變更經監工湯錦生以口頭報請主管准許，編號四工程中原設計雖列
    有四十七公尺長之排水溝，而工程受益戶即居民陳金芳以道路原已狹窄，車輛行
    駛困難，且坡度極大，易生危險為由，請求將排水溝工程經費，移作同工區○○
    設○○路面之用。本件工程未施作部分均移往另外地點施作，於公並無圖利包商
    ，於私固因通宵鎮公所人員互為體諒，未按步就班，於行政上或依慣例簡便行事
    ，而有疏忽，但各項工程設計、變更均係依當地居民要求，由監工決定報請主管
    ，更非伊擅自主張，應無圖利故意可言云云。
二、經查：
  (一)有關如附表編號一至四等四項工程，其工程名稱、編號、金額、發包日期、規定
    開工時間、實際開工日期、工作天數、報完工日期、驗收日期、付款日等，各如
    附表所示，有各該工程契約（附開標紀錄、工程估計單、工程數量統計表、工程
    圖說、施工圖）、「營繕工程結算驗收證明書」、「動支經費請示單」、「支出
    憑證單」、驗收紀錄可證（見外放證物袋）。再附表所列之四項工程，通宵鎮公
    所發包時，與包商所簽訂之契約第四條約定其付款辦法為：「全部工程完工，經
    正式驗收合格後付清」，經本院前審向通霄鎮公所調閱各該工程卷宗核閱屬實，
    並有各契約影本在卷（見外放證物袋契約書）暨苗栗縣通霄鎮九０通鎮建字第九
    二四七號函及附件可據（見本院卷第二二五至二五０頁）。又本件如附表所示編
    號一、二全部工程款各八十七萬元及九十五萬五千元均係於七十九年八月廿二日
    付款；編號三部分全部工程款四十二萬二千元係於七十九年六月十四日付款；編
    號四部分全部工程款卅一萬四千三百元係於於七十九年二月廿四日付款，業經證
    人即本件案發時之出納張妙英於前審證述在卷（詳見更五卷第一六八頁），並有
    該通霄鎮公所八十七年七月十日八七通鎮建字第七七七三號函及所附之支出傳票
    可稽（見更五卷第九十五至一０一頁）。復有謝復德所有之工程款收入帳冊（見
    外放證物袋即調查局編號七證物）可參。另有關如附表編號一之油漆工程，工程
    費為二八四一元，碎石級配部分工程費為九二六七九．八四元（合計九五五二０
    ．九三元），編號二部分Ａ１Ａ２加舖瀝青混凝土路面之工程費用，包括碎石級
    配的滾壓、透層舖設、黏層舖設、瀝青面層舖設等四項（即二一一七一一．一八
    元、三二０三．五元、一七五九七．五五元、一六三一一五．五二元，合計三九
    五六二七．七五元），附表三攔砂壩一座未施工之費用為七０一五．四元；編號
    四未施作排水溝工程費用為三０六二四．三六元，亦經被告於本院前審自承在卷
    ，並據提出計算表為證（詳見更五卷第二一一頁、二三六頁、二三九至二四０頁
    ），復經證人湯嵩山予以確認金額無訛（詳見更五卷第二三六頁）。證人李美鈴
    亦於本院前審證稱：福龍里工程結算書是我寫的，應是承辦人員交待我寫的；編
    號二、三驗收證明書內容是我寫的，但章是甲○○、湯錦生自己蓋的等語（詳見
    更二卷第六十六頁）。
  (二)關於附表編號一至四之工程，有附表「未完成部分」欄所示之工程部分：
  1.有關附表編號一、二部分：
  (1)被告於八十年四月十九日在苗栗縣調查站供稱：護欄著漆部分並未變更設計，且
    結算表中亦列有油漆單價，應依照施工，依照片顯示該項工程（指附表編號一）
    停車場及駁崁護欄著漆部分截至七十九年十月二十三日確實並未完工；依照片所
    示發現截至七十九年十月二十三日止，有關Ａ１、Ａ２加舖設瀝青混凝土路面工
    程（指附表編號二）並未施工等語（詳見偵字第二五八四號卷第十九頁、二十頁
    ）。
  (2)承包商謝復德於八十年四月十九日在苗栗縣調查站先供稱：「龍福里道路改善及
    駁崁工程」（指附表編號一）中之道路工程部分，尚有部分未完工，伊本以為可
    在一、二天內趕工，因天雨致延遲完工期限，伊提前報完工也是為避免鎮公所依
    工程契約罰款，所以才在未完工之情況下，報請完工勘驗；隨即改稱：未完工先
    報驗部分僅及於「福龍里道路整建工程」這一部分（指附表編號二），至於「福
    龍里道路改善及駁崁工程」（指附表編號一）中之駁崁及道路部分均已完工（詳
    見偵字第二五八四號卷第二十三頁）。於偵查中供稱：一件如期完工，一件有遲
    延些；（檢察官：提示卷附照片，照片十月廿三日工程尚未完工，為何卻分別於
    七十九年四月一日及六月廿六一報完工？且於七十九年七月十九日均驗收完畢？
    ）伊怕工期拖太久被罰．．且遇雨季，所以工期拖到十月；（檢察官問：既未完
    工為何甲○○會驗收通過？）他來驗收時間快下午一點，他坐在車上伊向他說好
    了，他就相信；只是有一件差瀝青工作，伊想一、二天就好了（詳見偵字第二五
    八四號第三十頁反面、三十一頁、三十三頁反面）；護欄油漆部分，廟的委員會
    說不好看，要改，伊說已花一萬多元下去，他們說不要油漆了，以後要做欄干（
    詳見偵字第二五八四號卷第七十四頁）；於原審供稱：其中有一筆（即編號二部
    分）未完成、未驗收就給伊錢有問題（原審廿七頁背面）；甲○○所說部分不實
  ，如附表第二項全部工程還剩下約十萬元之瀝青柏油未舖，尚未完成（詳見原審
    五十六頁）。
  (3)證人李元溪即福龍里里長於苗栗縣調查站證稱：該調查員所拍攝之照片十九張確
    係福龍里福龍宮右後方之道路及駁崁工程情形（指附表編號一、二），當時（七
    十九年十月廿三日）工程僅完成一小部分．．該二項工程是於七十九年農曆九月
    十九日（即國曆十一月五日）之福龍宮大拜拜前三天（即國曆十一月二日）趕工
    完成，以方便到福龍宮的人士和車輛上山（詳見外放證物袋調查局卷第一頁）等
    語。證人即調查員丙○○於本院證稱：我們在七十九年十月十一日，就有到現場
    去拍照，從照片可看出附表編號二所示部分，根本就沒有做，因為要施工的話，
    必須把舊有的路面挖掉，但照片上顯示當時舊有的路面沒有挖掉，而且路邊還有
    堆放一堆一堆的碎石，可能是公所已經有耳聞有關機關在調查，所以才載碎石來
    準備鋪設，所以從照片可以顯示附表編號二之工程在七十九年十月十一日還未施
    工，所以不可能發生被告所言是施工完成後，被颱風沖刷掉之情事等語（詳見本
    院卷第一七九至一八０頁），並有該調查站於七十九年十月十一日所拍攝之照片
    四幀在卷（見本院卷第二一二頁）。
  (4)依附表編號一之工程契約內之第一工區位置平面圖所載，承包人應將停車場整理
    至ＥＬ：九八．五八，且該「營繕工程結算明細表」中亦載有：工程項目「油漆
    」、單價二八四一．０九元；「舖碎石級配底」、單價九二六七九．八四元，此
    有附表編號一之工程契約可稽（見外放證物袋）。
  (5)依苗栗縣調查站於七十九年十月二十三日所拍攝之照片十九張，顯示附表編號一
    、二所示未完成部分之工程，確實尚有完成（見外放證物袋）。
  (6)依上：可見附表編號一、二所示未完成部分，於七十九年十月二十三日確實尚未
    完工，其中附表編號一所示停車場部分路基未完成，未壓實舖設二十公分碎石級
    配及附表二編號二所示Ａ１、Ａ２加舖瀝青混凝土路面工程，均係遲至七十九年
    十一月二日始完工。至於附表編號一部分之油漆工程則仍未施作。
  (7)至於有關編號一碎石級配部分，承包商謝復德雖堅稱該部分確有施工，而證人湯
    錦生則證稱：停車場部分是有舖，但後來颱風來才毀壞的（更三卷第四十六頁背
    ；證人即福龍宮管理員陳漢言於本院前審履勘現場時雖亦證稱：當時颱風來時停
    車場有土石塌下來；證人賴水木（福龍里里民）證稱：部分下大雨駁崁有崩坍過
    ，有埋掉一部分做停車場的級配，乾了以後才清的（更四卷第廿七頁背面）等語
    ，顯屬迴護之詞，不足採信。
  2.有關附表編號三之攔砂壩二座部分：
  (1)被告於八十年五月一日在苗栗縣調查站供稱：該項工程ＯＫ+四三部分攔沙壩實
    際施工之數量超過原設計數量，所以包商謝復德雖然在ＯＫ+七七處未築攔沙壩
    ，但伊同意以多做部分補做未做部分等語，（詳見外放證物袋內調查筆錄第十七
    頁）。
  (2)包商謝復德於八十年五月一日在苗栗縣調查站供稱：該項工程含攔沙壩二處、駁
    崁一處，其中ＯＫ+七七處攔沙壩係於八十年三月間始施工完成．．伊因擔心超
    過契約工天因而受罰，故於七十九年四月二日申報完工，同年六月間由通霄鎮公
    所甲○○等前往驗收，經伊告知業已全數完工及０ｋ+７７攔砂壩工程遭坍方掩
    覆因而獲准驗收通過等語（詳見外放證物袋內調查筆錄第十五頁）。
  (3)證人張秋良於苗栗縣調查局證稱：發包後約半年即七十九年五、六月份才開始動
    工，其中駁崁部分於開工後約一週即完工，另外之攔砂壩卻一直拖到八十年三月
    中旬始行完工；因為Ａ２、Ａ５號照片顯示攔砂壩並未施工可以證明；因該工程
    之駁崁部分已於七十九年五、六月間完工，而攔砂壩部分卻一直未動工，我乃於
    八十年元月份以電話詢問包商謝復德，渠答允後，始於八十年三月中旬前來完成
    攔砂壩工程（詳見外放證物袋內調查筆錄第二十三頁背面、二十四頁）。證人林
    有成證稱（編號三部分）該工程發包後約半年即七十九年五、六月份始動工，先
    完成該工程中之駁崁部分，而另外之二處攔砂壩工程卻一直拖延至八十年三月中
    旬始動工完成；Ａ１．．Ａ５之照片確係八十年一月間之該工程照片；因該工程
    之駁崁部分已於七十九年五、六月間完工，而攔砂壩部分卻一直未施工，我乃於
    七十九年十一月間於「福龍里里民大會」上提出質疑，里長李元溪乃以公文向鎮
    公所提出，包商才於八十年三月中旬完成該二處攔砂壩之工程（詳見外放證物袋
    內調查局筆錄第二十一至二十二頁）。證人丙○○於本院證稱：伊記得渠等有三
    個調查員到現場去，當時看到只有土坡，並沒有看到攔沙壩，而且從照片看得出
    來土塌距離土坡還有一段距離，而渠等照片所拍的深度比更五現場勘驗時所拍的
    深度還深，但當時渠等所拍的現場並沒有攔沙壩等語（詳見本院卷第一八０頁）
    。
  (4)依苗栗縣調查站於案發時所拍攝之照片顯示並無興築攔沙壩之工程（見外放證物
    袋）。
  (5)據上，依證人張秋良、林有成、丙○○右揭證詞，並參酌苗栗縣調查站於案發時
    所拍攝之照片，顯見該二座攔沙壩於被告驗收時確未施作。
  3.有關附表編號四水溝部分：
  (1)證人陳金芳即南和里十一鄰鄰長於八十年五月三日在苗栗縣調查站證稱：排水溝
   迄今仍未興築，僅依道路天然地形所形成之導糟舖設混凝土於地面形成自然坡道
   洩水，伊不知道該工程中除道路外尚有包括排水溝部分，所以從未向鎮公所包商
   反應要補做，伊到今日才知還有排水溝未做等語（詳見偵字第二八六一號卷第二
   頁）。
  (2)承包商許煌證稱：排水溝之所以未做是甲○○叫我不要做；我不知道甲○○是否
    做工程變更；我只做一公尺長度，其他四十七公尺未做（詳見偵字第二八六一號
    第六至八頁、十六頁）。
  (3)依苗栗縣調查站於案發時所拍攝之照片顯示並無施工排水溝之工程（見外放證物
    袋）。
  (4)依上：依證人陳金芳及承包商許煌右揭證詞，可見排水溝既未施工，且許煌亦未
    將該部分工程材料移轉至他處施工。
  (三)證人湯錦生於本院前審證稱：編號一、二、三均無變更設計；（法官問：在你監
    工期間有無人來與你談到將工程內款項挪作另項工程？）沒有；是照設計圖監工
    ，如果包工對施工中某部分不用施工，就會與甲○○講，甲○○同意，就將工程
    款用作其他工程，但會將結果告訴我，因我是監工，但這要在同一工程內（詳見
    更三卷第四十六、四十七頁背面）等語。證人即通霄鎮公所建設課長湯嵩山於本
    院前審亦證稱：依往例若是變更 (設計)後未增加工程費用，則可以變更，不必
    向上級呈報，鎮長、建設課長及承辦人員均有權在未增加工程費用範圍，變更施
    工內容等語（詳見本院上訴卷第一四０頁、更三卷第七十頁、更五卷第三十三頁
    ）。又觀卷附之工程契約，亦無變更設計之記載。據上，各該部分若確有變更工
    程之事實，因依被告所述，金額均未逾一定程度，並無向上級呈報之必要，是證
    人湯錦生自無隱瞞或故為不利被告陳述之必要，足見證人湯錦生此部分之證言應
    屬真實。再被告於本院前審調查時另供稱：伊依原設計圖及合約書內容去驗收等
    語(詳見更三卷第三十六頁、一一五頁）；有關謝復德於本院重上更(三)卷八十四
    頁所述附表編號一至三變更情形，伊係至驗收日湯錦生口頭提起伊才知道；本件
    並無竣工圖（詳見更五卷第三十二頁）等語，益徵應無變更設計情事。蓋若有變
    更設計，豈有事先均不知有變更情形，仍依原設計圖驗收之理？又有關附表編號
    二工程部分，被告於本院前審時供稱：（法官：七十九年十月廿三日有關人員去
    拍攝編號二現場時沒有完工？）對，沒有意見（詳見更三卷第三十五頁背面）各
    等語；另具狀稱：編號二因包商為配合第四期工程，Ａ１Ａ２未舖設瀝青，本為
    避免載運砂石車輾毀路面，且該工程其本即未驗收通過．．（詳見更三卷第七十
    七頁背面）等語，俱見並無變更設計情事。是被告空言辯稱有變更工程內容云云
    ，自非可採。如上所述，附表編號一至四所示未完成之部分工程，確實於驗收時
    尚未完工，而被告於經承包商報請完工驗收時，竟予驗收合格，是被告於驗收時
    ，對於附表編號一至四所示之未完成部分，應明知其情。
  (四)本院前審於八十七年七月十日至工程現場勘驗結果：附表編號一工程，雖有延長
    水溝一七．五公尺；附表編號二工程，有延長駁崁三．五公尺；附表編號四工程
    排水溝未做，移作通霄鎮○○里○鄰○○○路面（詳見更五卷第七四至九一頁）
    。惟此應非因居民張秋良、陳金芳之要求變更原設計。蓋證人張秋良於本院前審
    證稱伊不知做停車場、道路等工程之事（指附表編號一、二），因伊住得遠等語
    （詳見更五卷第七十八頁反面），是證人張秋良自不可能就附表編號一、二之工
    程請求變更部分工程。再張秋良雖稱伊家出來右轉靠山溝有一缺口，伊小孩之汽
    車及伊之農機不好進來，伊請謝復德做部分駁崁（詳見本院更五卷第七十九頁）
    ，惟觀本院前審勘驗筆錄所載附圖(一)之駁崁色澤不同，ＡＢ間色澤最舊；ＢＥ、
    ＥＤ間新舊成色不同（見更五卷第七十四頁），準此可見張秋良若有要求謝復德
    在其家出來之右轉山溝處加舖駁崁，應是案發之後才做，因若同時間移轉經費來
    做，何來工程完成後之色澤有明顯不同。又陳金芳於調查站既證稱不知有排水溝
    之工程，自不可能要求包商將該經費移作通霄鎮○○里○鄰○○○路面。況附表
    所示之工程若有變更設計，將部分款項移作其他工程，被告對此應有深刻記憶，
    被告何以在調查站接受訊問時均未供辯稱有應居民要求而變更設計，可見附表所
    示之工程，應無因居民要求，而將附表所示未完成部分之經費移用他處之情事。
    是足徵證人黎維盛稱：（編號三）當時因經費關係，駁崁有缺口，而攔砂壩較不
    急迫，大家就說移來延長駁崁，如此交通較安全，後來就照大家的意思做，做一
    個攔砂壩，另一個攔砂壩經費則移來做駁崁；經費可能是相當，當時里長的父親
    張秋良有提議（詳見更四卷第二十八頁）；證人陳添榮稱：編號四排水溝沒做，
    經費改到一鄰的舖水泥路面；就是做水溝多少錢即用來舖多少的水泥路面（詳見
    更四卷第二十七頁）各等語，與承包商謝復德之證詞，均為附和被告而為迴護之
    詞，故皆不可信。
  (五)本案所涉之如附表編號一至四等四項工程之付款，主計單位係憑「營繕工程結算
    驗收證明書」上已載明驗收合格，及「營繕工程結算明細表」承辦人員已簽章為
    依據而撥款，至廠商如何申請撥付工程款，僅須將發票及相關資料送交承辦單位
    ，由承辦單位何人代其書寫「動支經費請示單」及「支出憑證單」，並由何人在
    上開請示單、憑證單上蓋章與主計單位付款無關，亦據證人即通霄鎮公所主計主
    任陳炎國及建設課臨時人員湯錦生供明在卷（詳見更一卷第一一一頁至一一三頁
    、更二卷第三十二至三十五頁、五十三至五十五頁），並有營繕工程結算明細表
    、營繕工程結算驗收證明書、動支經費請示單、支出憑證單、統一發票影本在卷
    可稽。由此顯見被告是否在該工程支出憑單上驗收單位欄蓋章，與其是否業已驗
    收無關，此部分自無從為被告有利之證明。
  (六)被告於偵查中雖指稱七十九年七月十九日因驗收其他工程有七、八件，回來時授
    權湯錦生辦理結算，詎湯錦生竟連同附表編號(一)、(二)二件工程一併結算，實該二
    項工程並未前住驗收，至該二項工程驗收報告表上為何會蓋其職章，可能為湯錦
    生自行蓋用的云云（詳見第二五八四號卷第五十三頁反面、第七十五頁）。然查
    通霄鎮公所發包之各項工程，包商於依約完工後即向鎮公所申報完工，再由鎮公
    所指派驗收人員驗收，如未合格時，可作成紀錄責成包商修繕或繼續施工，如驗
    收合格則由負責驗收人員在「營繕工程結算驗收證明書」上之「驗收意見」欄內
    載明驗收合格之旨後蓋用職章，而該證明書之內容一般則委由該建設課之臨時人
    員繕寫，再依行政程序呈報鎮長核章，此經證人陳國炎、湯錦生、李美玲供明在
    卷（詳見更二卷第三十二至三十五頁、五十三至五十五頁、六十六至六十七頁）
    ，並有各該工程卷影本在卷可按，且因當時通霄鎮公所建設課負責承辦工程之人
    員僅被告及湯錦生二人，故各項工程由何人設計時則由該人任監工，另一位則任
    驗收人員（通彎里駁崁工程則例外均由被告任之），驗收人員驗收後另一人則任
    結算人員，如驗收人員未在「營繕工程結算驗收證明書」之「驗收意見」欄內為
    合格之記載，結算人員則不可能進行結算及於「營繕工程結算明細表」上為結算
    細目之記載，業為證人湯錦生、陳國炎、湯嵩山（建設課課長）於本院前審調查
    時陳明在卷（見本院同上筆錄及更二卷第七十八至八十二頁），嗣證人湯錦生於
    本院前審調查時復供證：伊進行製作結算表，表示該工程已驗收合格，被告驗收
    回來後就叫伊製作結果表，至於工程實際上有無驗收，伊不知道等語 (詳見更三
    卷第九十二至九十三頁)，被告指稱其未為驗收，湯錦生即私自結算，已難認與
    事實相符。況湯錦生、與被告之職章均各人保管，該建設課之臨時人員於代繕「
    營繕工程結算驗收證明書」之內容後，均交回各驗收人員，均未有代蓋印章之情
    事，亦經證人湯錦生、李美玲於本院前審時供明，證人湯錦生固不否認各「營繕
    工程結算驗收證明書」及「營繕工程結算明細表」上其本人之職章為其所蓋用，
    惟一再堅決否認有代蓋被告印章情事，並表示被告若未在「驗收意見」欄註記驗
    收結果，伊亦不可能在結算人員欄蓋章等情，於本院前審時並稱：提示的二個工
    程不是由我結算的，不是我的筆跡，支出憑證才是我寫的；他（甲○○）驗收一
    件要先在驗收意見欄上蓋章，由他自己寫，若沒變更才請小姐幫他查開工及完工
    日期，小姐寫好他蓋好章，再拿給相關主管蓋章，我看他有蓋章驗收完成才敢蓋
    章；我不可能拿他的章蓋過，我沒有替他寫過及結算過，除非他驗收回來，要我
    幫他代抄。我們有驗收要拿原始圖樣修改後附在卷內。甲○○只有細部修改，設
    計圖是我畫的；是由驗收人員作竣工圖，才寫驗收證明書再結算領款，不可能沒
    有作這些事情由我作結算領款；（法官問：這二份支出憑單為何未蓋甲○○章？
    ）請款與承辦人員無關，由財政及主計負責（詳見更二卷第三十三至三十四頁）
    ；（法官問：有無甲○○沒有叫你做，而你自己做結算表的？）沒有（更三卷第
    九十二頁背面、九十三頁）等語，均否認有擅自蓋用被告印章情事，佐以被告於
    調查站訊問時亦供承：附表編號二於七十九年七月十九日驗收，由我及黃錦鐘前
    往驗收，同日返回公所後，由我交待湯錦生製作結算驗收證；於偵查時再供承：
    這二件（編號一、二）工程是我蓋章（詳見偵字第二五四八號卷第二十頁、九十
    八頁背面）各等語，足以證明被告確有前往驗收並指示湯錦生製作相關文件，顯
    見被告指該二項工程係湯錦生私蓋其職章云云，係飾卸諉責之詞，並不可採。
  (七)被告另於本院前審八十一年八月廿七日具狀指稱：．．七十九年通鎮建字第一三
    五號福龍里道路整建工程．．因疏忽而在營繕工程結算驗收證明書內蓋章簽認，
    並非明知未完工而蓋章簽認，直至經辦人員湯錦生提出營繕工程結算明細表欲請
    領工程款時，始發現有疏忽：：因而拒絕蓋章請款，此有獨缺其蓋章之支出憑證
    單可證云云。惟查，七十九年七月十九日被告確有會同包商謝復德及通霄鎮公所
    相關驗收人員前往驗收「福龍里改善工程及駁崁工程」及「福龍里道路整建工程
    」（檢察官訊問時誤為福隆里道路改善工程及駁崁工程）時，因當日驗收之工程
    甚多，至下午一時許尚未驗收，被告只詢問承包商之謝復德是否已完工，因謝某
    答稱業已完工，被告即辦理結算，並請僱員填寫結算表，並由被告親自蓋章驗收
    ，結算人員為湯錦生，亦由其蓋章等事實，業據被告於偵查中坦承不諱（見二五
    八四號偵查卷第三十二頁反面），核與承包商謝復德於偵查之初所供相符（見同
    上卷第三十一頁及背面），謝復德甚且於本院前審調查時猶直承當時實情確屬如
    此（詳見更二卷第七十九至八十頁），即湯錦生亦如前述否認有就未驗收工程結
    算，足徵被告並無因疏忽就未驗收之工程併交湯錦生結算甚明。又通霄鎮公所所
    發包之各項工程款經驗收人員驗收合格，並在營繕工程結算驗收證明書上簽認驗
    收合格後，承包商即可持發票請求該建設課人員幫其填具「動支經費請示單」及
    「支出憑證單」後具領工程款，其間之程序並無須驗收人員蓋章簽認之必要，亦
    為證人湯錦生、陳國炎、湯嵩山、謝復德於本院前審調查時供明在卷（詳見更二
    卷第五十二至五十五頁、七十八至八十一頁），證人湯錦生並稱：（法官問：這
    二份支出憑單為何未蓋甲○○章？）請款與承辦人員無關，由財政及主計負責等
    語（更二卷卅三至卅四頁），況如附表所示之六項工程，均由被告驗收，亦僅其
    中編號四、五二項工程由被告在「支出憑證單」上蓋單，餘四項工程則由湯錦生
    具名蓋章，有該六項工程卷影本在卷可憑，益足證明被告上項辯解為不實，自難
    憑採。
  (八)被告前雖另提出監工手冊以指證人湯錦生所證與該手冊不符，其證言不可採云云
    。經查：通霄鎮公所建設課負責工程之人員僅被告及湯錦生二人，工作無法細分
    各人職掌，固各工程由何人設計則任監工，另一人則負責驗收，監工者或負責結
    算，或由驗收者亦可結算並未細分，亦據該課課長湯嵩山及證人湯錦生供明在卷
    ，參以本院前審調閱之附表六項工程卷核閱比對，應堪認為真實，在人少事煩之
    下，自難期該鎮公所必按監工手冊之各項規定執行監工，而謂有所變通即認湯錦
    生之證言為不可採。
  (九)另證人陳國炎、黃錦鐘二人雖因職務之關係亦參與驗收，惟據其等於調查站調查
    及本院前審調查時供稱：其等並非技術人員，只是到場監督驗收人員是否有驗收
    ，有關工程之品質、數量等要問驗收人員，其等有問甲○○，他回答說驗收合格
    ，其等並不知其中是否有問題，甲○○簽名其等亦跟著簽名，都是誤信甲○○等
    語，是證人陳國炎、黃錦鐘二人之證言並不足證明被告驗收時確有按實驗收，彼
    等並不知附表所示之工程被告是否確實依設計圖及合約內容完工。
  (十)證人湯錦生雖又稱：編號三攔沙壩及駁崁均有做，只是把一部分用來做駁崁罷了
    ，此件確有完成，當然有做完才付錢；編號四之四十七公尺長之排水溝不是沒有
    做完，只是未照原定計劃做；不是變更（上訴卷一０七至一０八頁背面），駁崁
    部分不記得；Ａ１、Ａ２是有舖，攔砂壩後來有完工；攔砂壩其中一個沒有做，
    就挪作駁崁，四十七公尺長之排水溝沒有做，就將錢拿來舖路面（更三卷四十六
    頁背面、四十七頁）等語，然其為此部分證言時已在八十一年十月一日以後，且
    其前亦自承：驗收時沒有會我，所以驗收時不知有無完工，但後來都完工（更三
    卷第四十六頁背面）等語，足以證明其亦不知本件工程於驗收時是否確已完工，
    是其嗣後所述，顯係故為迴護被告之詞，自無從據為被告有利之證明。
  (十一)經本院前審囑託證人乙○○會同被告至現場確認施工情形，證人乙○○雖稱被告
    所稱附表編號一改做水溝延長部分，原水溝為０Ｋ+七０點二扣去六一，現在水
    溝為０Ｋ+０八０點八處（即延長約十點六公尺）；編號三攔砂壩部分，現場有
    二攔砂壩，依被告所指地點計算，位置在０Ｋ+０三四處及０Ｋ+０四七處，甲○
    ○說還有一處，但未找到；編號四部分，現場路面都已經加舖柏油，長度寬度都
    比牆面要大，當初是做水泥路面，所以中間變化不得而知等語，然此均為嗣後之
    狀態，且該油漆工程既無變更情形，謝復德容有事後補為施作，亦僅為規避責任
    所為，編號四部分現況已變更，亦已無從查考，自不得據此認被告於驗收時該工
    程業已完成或已依約施工。
  (十二)證人湯嵩山於本院前審雖又稱附表編號四之排水溝在施工中，陳秋山有到鎮公所
    來要求不要做，當時伊有同意，許煌有說要在同一個工程裡面去做路面加寬等語
    ；證人黃錦鐘亦證稱當天有驗收水泥曬場等語（詳見更五卷第二一一至二一四頁
    ；證人許德次於本院時則證稱其家庭院外面馬路是許煌施工舖設等語（詳見更五
    卷第二三六頁），然證人湯嵩山所述、黃錦鐘與許煌所陳不同，應係嗣後勾串之
    詞，又因許煌確有在許德次宅前施工，依本件施工圖可知，是其所述並不能證明
    許煌亦有將該水溝未施作部分移至該處施作之情形，是其證言亦難為被告有利之
    證明。
  (十三)按附表編號一至四之工程，依系爭工程契約第十八條雖有約定「逾期賠償：乙方
    倘不依照契約規定限期完工，應按逾期日數每逾一日償付甲方契約總價千分之一
    之違約金」，惟並無證據證明被告於驗收當時有就系爭工程是否已逾契約所定之
    工作天數來計算有無遲延，且亦無證據證明被告明知承包商已有遲延而故意不追
    索違約金之主觀犯意，是承包商就系爭工程應否支付違約金部分，尚難認被告主
    觀上就此有圖利承包商之意圖，併此敘明。
  (十四)綜上所述，足徵被告所辯各節，要屬飾卸之詞，不足採信。本件事證明確，被告
    犯行堪以認定，自應依法論科。
三、核被告所為，係犯戡亂時期貪污治罪條例第六條第三款直接圖利及刑法第二百十
    三條之公務員登載不實罪。被告使不知情之李美玲代為填載不實文書部分，為間
    接正犯。又被告犯罪後，戡亂時期貪污治罪條例已於八十一年七月十七日修正為
    貪污治罪條例，於同月十九日生效，而貪污治罪條例復於八十五年十月二十三日
    修正公布，於同年月廿五日生效，比較修正前後之法律，應以八十一年七月十七
    日修正前之舊法最有利於被告，應依該法處斷。被告先後四次圖利及登載不實犯
    行，均時間緊接，犯罪構成要件相同，顯均係基於概括犯意反覆為之，皆應依連
    續犯之例論以一罪。又其所犯二罪間有方法結果之牽連關係，應從一重之圖利罪
    論處。
四、原審就被告上述犯行予以論罪科刑，固非無見，惟查被告究圖利承包商之金額若
    干，原審未予認定，尚有未合；被告並未與陳國炎、黃錦鐘共同犯罪，原審以共
    犯論處，亦有未當；有關編號五、六部分均不構成犯罪（詳如後述），原審一併
    論罪，自欠允洽；又被告犯罪後，戡亂時期貪污治罪條例及貪污治罪條例均業經
    修正，原審未及比較新舊法而適用法律，亦有不當。被告上訴意旨猶執陳詞否認
    犯罪，固無理由，惟原判決關於被告部分既有可議，自應由本院予以撤銷改判。
    本院斟酌再三，認被告圖利之金額不多，且承包商嗣後亦僅就附表編號一之應著
    油漆及附表編號四之部分未補作而已，是國庫實際損失之金額微小，若仍依法定
    刑論處，情輕法重，尚堪憫恕，爰依刑法第五十九條之規定，減輕其刑。爰審酌
    被告之品行、犯罪之動機、目的、手段、所生危害、圖利金額、犯罪後之態度等
    一切情狀，量處有期徒刑三年，褫奪公權一年陸月。又因被告犯罪時間係在七十
    九年十月三十一日以前，所犯之罪合於中華民國八十年罪犯減刑條例第四條第一
    項第一款之減刑規定，依法減其宣告刑三分之一為有期徒刑二年，褫奪公權亦比
    照主刑減刑標準減為一年。
五、公訴意旨略謂：被告明知附表編號五、六項之工程，有未完成部分欄所示之工程
    偷工減料，未能符合契約之規定，竟以圖利承包商許煌之犯意，予以驗收通過，
    並於職務上所掌管之結算驗收證明書上為已完工之不實記載，使許煌得以受領全
    部工程款，涉犯戡亂時期貪污治罪條例第六條第三款及刑法第二百十三條之罪嫌
    云云。惟有關附表編號五、六部分，被告所辯情節，有各該結算驗收證明書上之
    記載在卷可稽，參以苗栗縣政府前函覆本院之旨意略謂：隱蔽部分於驗收時得加
    蓋「經驗結果除隱蔽部分由監工及承造人員負責外，其他與竣工圖相符准予驗收
    」，以劃分權責等語（見本院上訴卷一四四頁反面），尚堪採信。是上開工程縱
    令於隱蔽部分有如附表編號五、六未完成部分欄之偷工減料事實，惟既非被告應
    予負責之範疇，其依權責為上開註記予以驗收，殊無圖利或偽造文書可言，此外
    又查無其他積極證據足資證明被告有檢察官所指之此部分犯行，是其此部分犯罪
    自屬不能證明，惟公訴人既認此部分與前項部分與本件有罪部分均有連續犯裁判
    上一罪之關係，故不另為無罪之諭知，併此明。
六、據上論斷，應依刑事訴訟法第三百六十九條第一項前段、第三百六十四條、第二
    百九十九條第一項前段，行為時戡亂時期貪污治罪條例第二條前段、第六條第三
    款、第十六條、第十七條，刑法第十一條、第二條第一項但書、第五十六條、第
    二百十三條、第五十五條、第五十九條、第三十七條第二項，中華民國八十年罪
    犯減刑條例第二條第一項第一款第三目、第四條第一項第一款、第八條、第十五
    條判決如主文。
本案經檢察官張啟彬到庭執行職務。
中      華      民      國      九十    年      十二月    十四   日
                              臺灣高等法院刑事第二十四庭
                                  審判長法  官  陳  貽  男
                                        法  官  李  世  貴
                                        法  官  陳  憲  裕
右正本證明與原本無異。
如不服本判決應於收受送達後十日內向本院提出上訴書狀，其未敘述上訴之理由者並
得於提起上訴後十日內向本院補提理由書（均須按他造當事人之人數附繕本）。
                                        書記官  劉  育  妃
中    華    民    國      九十    年      十二      月       十八       日
附錄本案論罪科刑法條全文
修正前戡亂時期貪污治罪條例第六條第三款：
有左列行為之一者，處五年以上有期徒刑，得併科三萬元以下罰金：
三、對於主管或監督之事務，直接或間接圖利者。


司法院資訊處製作；財團法人民間司法改革基金會備份。
